臺灣臺中地方法院刑事判決
111年度金訴字第171號
公  訴  人  臺灣臺中地方檢察署檢察官
被      告  黃培鈞


上列被告因違反洗錢防制法等案件，經檢察官提起公訴（110年
度偵字第40113號），本院判決如下：
    主    文
黃培鈞幫助犯洗錢防制法第十四條第一項之洗錢罪，處有期徒刑
肆月，併科罰金新臺幣貳萬元，罰金如易服勞役，以新臺幣壹仟
元折算壹日。
    犯罪事實
一、黃培鈞依其一般社會生活之通常經驗，應可知悉一般人均可
     自行申請金融帳戶使用，如非意圖供犯罪使用，無收取他
    人 金融帳戶之必要，並可預見其將金融帳戶提供予真實姓
    名、 年籍不詳之人後，該人將可能藉由該蒐集所得之帳戶
    作為收 受恐嚇取財款項之用，遂行恐嚇取財犯行，並於提
    領、轉匯後即產生遮斷資金流動軌跡以逃避國家追訴、處罰
    之效果，仍於其發生並不違背自己本意之情況下，同時基於
    幫助他人犯恐嚇取財及一般洗錢之不確定故意，於民國110
    年農曆過年前某日，在臺中市某處，將其申設之臺灣土地銀
    行帳號000000000000號帳戶（下稱甲帳戶）之存摺、提款卡
    （含密碼），當面交予真實姓名及年籍均不詳之成年男子（
    下稱甲男），而容任甲男及其同夥使用甲帳戶遂行恐嚇取財
    ，並藉此掩飾或隱匿犯罪所得去向。嗣甲男取得前開帳戶資
    料後，即與其他擄鴿恐嚇取財成員共同基於意圖為自己不法
    所有之恐嚇取財及一般洗錢犯意聯絡，於110年5月12日下午1
    時30分許，由不詳擄鴿恐嚇取財成員撥打電話予王謦瑋，恫
    稱：已擄走1隻鴿子，若欲取回則須依指示匯款等語，使王
    謦瑋心生畏懼，而依指示於同日下午1時59分許，至臺中市○
    ○區○○○路000號松竹郵局，以其姪女郭意滿申設之郵局帳號0
    0000000000000號帳戶（下稱乙帳戶），透過自動櫃員機匯
    款新臺幣（下同）1萬50元至甲帳戶，該款項旋遭提領一空，
    產生遮斷資金流動軌跡以逃避國家追訴、處罰之效果。
二、案經王謦瑋訴由臺中市政府警察局太平分局報告臺灣臺中地
    方檢察署檢察官偵查起訴。
    理    由
一、證據能力部分
  ㈠以下本案所引用被告以外之人於審判外之言詞或書面陳述，
    均經本院於審判時當庭直接提示而為合法調查，檢察官、被
    告黃培鈞均同意作為證據（見本院卷第89頁），本院審酌前
    開證據作成或取得狀況，均無非法或不當取證之情事，亦無
    顯不可信情況，故認為適當而均得作為證據。是前開證據，
    依刑事訴訟法第159條之5規定，均具有證據能力。
  ㈡除法律另有規定外，實施刑事訴訟程序之公務員因違背法定
    程序取得之證據，其有無證據能力之認定，應審酌人權保障
    及公共利益之均衡維護，刑事訴訟法第158條之4定有明文。
    本案所引用之非供述證據，並無證據證明係實施刑事訴訟程
    序之公務員違背法定程序所取得，且檢察官、被告均未表示
    無證據能力，自應認均具有證據能力。
二、認定犯罪事實所憑證據及理由
    訊據被告固坦承有申設甲帳戶，且將該帳戶之存摺、提款卡
    及密碼交予甲男等情，惟矢口否認有何幫助恐嚇取財、幫助
    一般洗錢犯行。辯稱：我於110年農曆過年前曾向錢莊借錢
    ，對方跟我說還錢時要把款項匯至甲帳戶，錢莊人員會直接
    從該帳戶領錢，我才會依指示交付甲帳戶存摺、提款卡及密
    碼予甲男，等我還款完畢後，我就將甲帳戶存摺及提款卡掛
    失云云（見本院卷第39-40、93頁）。經查：
  ㈠被告於110年農曆過年前某日，在臺中市某處，將其所申設之
    甲帳戶存摺、提款卡及密碼當面交予甲男等情，業據被告於
    警詢、檢察事務官詢問及本院審理中供述明確（見偵卷第16
    -17、61-63頁、本院卷第39-40、93頁），並有甲帳戶之客
    戶存款往來一覽表在卷可證（見偵卷第39頁），而堪認定。
    又甲男取得甲帳戶資料後，即與其他擄鴿恐嚇取財成員共同
    基於意圖為自己不法所有之恐嚇取財及一般洗錢犯意聯絡，
    於110年5月12日下午1時30分許，由不詳擄鴿恐嚇取財成員撥
    打電話予告訴人王謦瑋，恫稱：已擄走1隻鴿子，若欲取回
    則須依指示匯款等語，使告訴人心生畏懼，而依指示於同日
    下午1時59分許，至松竹郵局，透過自動櫃員機自乙帳戶匯
    款1萬50元至甲帳戶，該款項旋遭提領等情，業據告訴人於警
    詢陳述明確（見偵卷第19-23頁），並有郵政自動櫃員機交
    易明細表(見偵卷第33頁)、乙帳戶金融卡背面影本(見偵卷
    第35頁)、甲帳戶客戶存款往來交易明細表(見偵卷第41-42
    頁)在卷可稽，是甲帳戶確遭擄鴿恐嚇取財成員用以對告訴
    人遂行恐嚇取財犯行，並作為收受告訴人匯款之人頭帳戶乙
    情，應堪認定。
  ㈡被告雖以前詞置辯，惟查：
    ⒈按刑法之故意，分為直接故意與不確定故意，不確定故意
      係指行為人對於構成犯罪事實，預見其發生而其發生並不
      違背其本意，刑法第13條第2項定有明文。又幫助犯之成
      立，以行為人主觀上認識被幫助者，正欲從事犯罪或係正
      在從事犯罪，且該犯罪有既遂可能，而其行為足以幫助他
      人實現構成要件者，即具有幫助故意，並不以行為人確知
      被幫助者，係犯何罪名為必要。再於金融機構開設帳戶，
      請領存摺及提款卡，係針對個人身分、社會信用，而予以
      資金流通，具有強烈屬人性；而金融帳戶為個人理財工具
      ，且金融存摺、提款卡亦事關個人財產權益保障，其專有
      性甚高，除非本人或與本人親密關係者，難認有何理由，
      可自由流通使用該存摺，一般人均有妥為保管及防止他人
      任意使用的認識，縱使特殊情況，偶需交付他人使用，亦
      必深入瞭解用途及合理性，始予提供，且該等專有物品，
      如落入不明人士手中，而未加以闡明正常用途，極易被利
      用為與財產犯罪有關之工具，此為吾人依一般生活認知，
      所易體察之常識。而有犯罪意圖者，非有正當理由，竟徵
      求他人提供帳戶，客觀上可預見其目的，係供為某筆資金
      存入後，再行領出之用，且該筆資金存入及提領過程，係
      有意隱瞞其流程及行為人身分曝光之用意，常人本於一般
      認知能力，均易瞭解。從而，如非為恐嚇取財或洗錢等不
      法目的，衡情應無收受他人帳戶存摺、提款卡之理，是此
      等行為客觀上，顯屬可疑，而有為隱瞞某種作為流程、遮
      斷金流以逃避國家追訴、處罰，及行為人身分曝光等不法
      意圖，應屬可見。
　　⒉查被告於提供甲帳戶時，為年滿30歲之成年人，且其於審
      理時自陳為高職肄業，有4、5年承包工程之工作經驗，曾
      向銀行辦理就學貸款，且知悉若將金融帳戶存摺、提款卡
      及密碼交與陌生人，可能作為恐嚇取財及洗錢犯罪使用之
      人頭帳戶等語（見本院卷第40、93頁），堪認被告為具有
      一定社會經驗、而非離群索居之人，且無任何接觸相關媒
      體資訊之困難，對於不具深厚信賴關係之他人取得上揭帳
      戶之存摺、提款卡及密碼，極可能供他人作為收受、提領
      恐嚇取財贓款使用，並以此方式遮斷金流、躲避檢警追查
      ，亦可預見，對於上情自難諉為不知。是被告於提供甲帳
      戶存摺、提款卡及密碼予不相識之甲男時，已足預見對方
      可能作為恐嚇取財之工具使用及後續為掩飾、隱匿贓款去
      向暨所在而將款項提領一空之洗錢行為，堪認被告確有幫
      助恐嚇取財、幫助一般洗錢之不確定故意甚明。　
　　⒊被告雖辯稱其交付甲帳戶存摺、提款卡及密碼之目的係為
      了償還錢莊之借款云云（見本院卷第39、93頁），然其①
      於警詢中供稱：我於110年6月24日前1年多，曾向錢莊借
      錢，並將甲帳戶存摺及提款卡交給錢莊人員作為抵押，後
      來還完款後，錢莊人員即將甲帳戶存摺及提款卡交還給我
      ，但後來甲帳戶存摺及提款卡於109年間即因遺失而掛失
      ，且我沒有辦理補發云云；然隨即改稱：當時我向錢莊借
      款後，錢莊並未交還甲帳戶存摺及提款卡，因為我怕錢莊
      會利用甲帳戶從事非法勾當，我就向臺灣土地銀行辦理掛
      失；該錢莊的資料及聯絡方式我全部都不記得了云云（見
      偵卷第13-17頁）；②於檢察事務官詢問時供稱：我於109
      年間向錢莊借錢，我將甲帳戶存摺及提款卡交給錢莊人員
      ，我每月還款時會將款項匯入甲帳戶，我還清借款後，錢
      莊並未將存摺及提款卡交還給我，我就於110年農曆過年
      後向臺灣土地銀行掛失存摺及提款卡，但沒有申請補發云
      云（見偵卷第61-63頁）；③於本院審理中供稱：我於110
      年農曆過年前向錢莊借錢，並將甲帳戶存摺及提款卡交給
      錢莊人員，日後還款時都將款項匯入甲帳戶，錢莊人員則
      會從中提領；待我清償借款後，我就掛失甲帳戶存摺及提
      款卡云云（見本院卷第39-40、93頁）。　
　　⒋被告對於甲帳戶存摺、提款卡及密碼，究係其不慎遺失，
      亦或主動交予錢莊人員等情，供述前後不一，且全然無法
      提供該錢莊之任何資料及借款、還款之佐證，對於還款方
      式為何需要被告交付甲帳戶存摺、提款卡及密碼，再由錢
      莊人員另行自甲帳戶內提領款項，待被告還完款後再行返
      還上開帳戶資料，徒然耗費大量不必要之時間、人力成本
      ，且增添額外帳戶資料外洩風險，而非直接匯入錢莊人員
      自行申設之帳戶乙節，被告亦全然無法說明（見偵卷第62
      頁、本院卷第39頁）；佐以被告雖一再辯稱有將甲帳戶存
      摺及提款卡掛失云云，然甲帳戶自申設日起至111年1月6
      日止，均無任何存摺及提款卡之掛失紀錄等情，有臺灣土
      地銀行集中作業中心111年1月6日總集作查字第111100018
      1號函存卷可查（見偵卷第67頁），是被告上開所辯是否
      為真，已非無疑。且若甲帳戶存摺及提款卡確係被告交予
      他人後，該人拒絕返還予被告，該取得甲帳戶之人應可知
      社會上一般常人當發現其所有帳戶存摺、提款卡及密碼等
      重要資料遭他人無故取得或無正當理由拒絕交還，將立即
      報警或向金融機構辦理掛失止付，以免遭受無謂損失。在
      此情形下，如係以上開帳戶作為取得恐嚇取財贓款之帳戶
      ，雖可使遭恐嚇之被害人依指示將款項匯入該帳戶內，惟
      極可能因該帳戶之所有人已向警察機關報案或辦理掛失止
      付手續而無法提領該帳戶內款項，則其大費周章從事恐嚇
      取財犯罪行為，最後只能平白無故替該帳戶之原所有人匯
      入金錢，自身卻無法獲取恐嚇取財犯罪所得，殊非合理。
      易言之，從事財產犯罪之不法份子，若非係在得以確信用
      以獲取恐嚇取財款項之帳戶所有人無可能在其領取款項前
      即前往報警或向金融機構辦理掛失止付手續，以資確保能
      順利獲取恐嚇所得款項情形下，應不至於以違背帳戶所有
      人意願方式獲取之帳戶資料作為供被害人匯款之工具使用
      之情，當屬自然。而本案告訴人於110年5月12日下午1時5
      9分許，因遭恐嚇而匯款1萬50元至甲帳戶，旋遭提領一空
      ，且於告訴人匯款前，並無任何小額匯款至甲帳戶以確認
      該帳戶得否正常使用、提領之紀錄乙情，有甲帳戶之客戶
      存款往來交易明細表存卷可憑（見偵卷第71頁），足徵使
      用甲帳戶之擄鴿恐嚇取財成員對甲帳戶具高度信賴，且確
      信有實質支配、掌控之能力，方會未對甲帳戶為任何測試
      ，而於上開期間放心加以使用，此等情形實有賴帳戶申辦
      人即被告從中幫助配合，而未向金融機構掛失止付，可徵
      甲帳戶資料，應係由被告提供予恐嚇取財犯罪者，且有意
      容任該等恐嚇取財犯罪者使用之事實，堪以認定。
　　⒌再者，被告無法提供任何甲男之年籍資料或聯絡方式，對
      於該人資訊一無所悉，堪認2人毫無信賴基礎可言，然被
      告在未確實瞭解甲男身分，亦無任何確認或保全措施之情
      況下，即將甲帳戶存摺、提款卡及密碼提供予素不相識之
      陌生人，使該帳戶置於自己支配範疇之外，且長期未掛失
      甲帳戶，容任甲帳戶由身分不詳之陌生人任意使用，堪認
      被告對甲帳戶存摺、提款卡、密碼等資料交由他人使用之
      情形毫不在意。依被告年齡、智識及經驗，其對於甲帳戶
      將被作為不法目的使用，甚至是遭擄鴿集團利用以之作為
      恐嚇取財犯罪受款、提領而製造金流斷點之用等情，應有
      所預見，卻仍恣意將具有專屬性之甲帳戶存摺、提款卡及
      密碼交予全無信賴基礎之人使用，容任他人以其交付之帳
      戶供作不法使用，主觀上存有幫助恐嚇取財及幫助一般洗
      錢之不確定故意，至為明確，被告上開辯詞，係臨訟卸責
      之詞，不足採信。
　㈢綜上所述，被告前揭所辯與常情有違，亦與上開事證不符，
    不足採信。本案事證明確，被告犯行堪以認定，應依法論科
    。　
三、論罪科刑
　㈠按刑法上之幫助犯，係對於犯罪與正犯有共同之認識，而以
    幫助之意思，對於正犯資以助力，而未參與實施犯罪之行為
    者而言（最高法院88年度台上字第1270號判決意旨參照）。
    是以，如未參與實施犯罪構成要件之行為，且係出於幫助之
    意思提供助力，即屬幫助犯，而非共同正犯。查被告提供甲
    帳戶存摺、提款卡及密碼予甲男，供甲男及其同夥使用甲帳
    戶收受恐嚇取財款項，而遂行恐嚇取財之犯行，顯係以幫助
    他人犯罪之意思，參與恐嚇取財構成要件以外之行為，而屬
    幫助恐嚇取財行為。　
　㈡次按金融帳戶乃個人理財工具，依我國現狀，申設金融帳戶
    並無任何特殊限制，且可於不同之金融機構申請多數帳戶使
    用，是依一般人之社會通念，若見他人不以自己名義申請帳
    戶，反而收購或借用別人之金融帳戶以供使用，並要求提供
    提款卡及告知密碼，則提供金融帳戶者主觀上如認識該帳戶
    可能作為對方收受、提領特定犯罪所得使用，對方提領後會
    產生遮斷金流以逃避國家追訴、處罰之效果，仍基於幫助之
    犯意，而提供該帳戶之提款卡及密碼，以利洗錢實行，仍可
    成立一般洗錢罪之幫助犯（最高法院108年度台上字第3101
    號判決要旨參照）。經查，①擄鴿恐嚇取財成員所為已該當
    刑法第346條第1項恐嚇取財罪，為法定刑處6月以上5年以下
    有期徒刑之罪，屬洗錢防制法第3條第1款之特定犯罪；擄鴿
    恐嚇取財成員利用甲帳戶供被害人匯款，並由擄鴿恐嚇取財
    成員提領一空，所為已切斷與恐嚇取財犯罪間之聯結，而形
    成金流斷點，讓檢警無從或難以追查該恐嚇取財犯罪所得去
    向及所在，事實上產生隱匿恐嚇取財不法所得之效果，核與
    洗錢防制法第2條第2款規定洗錢行為之要件相合。②被告於
    提供甲帳戶存摺、提款卡及密碼予擄鴿恐嚇取財成員後，並
    無參與後續之提款行為，無從成立一般洗錢罪之直接正犯。
    惟被告主觀上預見將甲帳戶交予他人，該帳戶可能遭該他人
    用於收受、提領恐嚇取財犯罪所得之用，並因而產生遮斷金
    流致使檢警難以追查之效果，仍基於幫助之犯意，提供甲帳
    戶以利一般洗錢犯罪實行，揆諸上開說明，應成立幫助一般
    洗錢罪。
　㈢核被告所為，係犯刑法第30條第1項前段、第346條第1項之幫
    助犯恐嚇取財罪，及刑法第30條第1項前段、洗錢防制法第1
    4條第1項之幫助一般洗錢罪。
  ㈣被告提供甲帳戶存摺、提款卡及密碼之一行為，幫助他人恐
    嚇告訴人財物及幫助從事一般洗錢行為，係以一行為而觸犯
    數罪名，為想像競合犯，應依刑法第55條前段規定，從一重
    之幫助一般洗錢罪處斷。
　㈤被告係幫助犯，審酌其幫助一般洗錢行為並非直接破壞被害
    人之財產法益，且其犯罪情節較一般洗錢犯行之正犯輕微，
    爰依刑法第30條第2項規定，按正犯之刑減輕之。又被告幫
    助恐嚇取財犯行，犯罪情節較恐嚇取財之正犯輕微，依刑法
    第30條第2項規定，本應減輕其刑，雖本案幫助恐嚇取財部
    分屬想像競合犯其中之輕罪，惟本院於後述被告量刑時，仍
    當一併衡酌上開減輕其刑事由，附此說明。
　㈥爰以行為人之責任為基礎，審酌被告率爾提供甲帳戶存摺、
    提款卡及密碼供恐嚇犯罪者恐嚇取財，助長財產犯罪之風氣
    ，並造成社會互信受損，危害社會正常交易安全，同時使恐
    嚇者得以隱匿其真實身分，製造金流斷點，造成執法人員難
    以追查恐嚇犯罪者之真實身分，徒增被害人尋求救濟之困難
    性，且造成告訴人本案財產損失，犯罪所生危害非輕；並考
    量被告未實際參與本案恐嚇取財、一般洗錢之犯行，及其否
    認犯行，然嗣與告訴人和解，並賠償告訴人1萬50元完畢等
    情，有刑事陳報狀及刑事案件和解書在卷可證（見本院卷第
    101-103頁）；兼衡被告自述之智識程度及家庭經濟生活狀
    況（見本院卷第40、94頁）等一切情狀，量處如主文所示之
    刑，並就罰金部分諭知易服勞役之折算標準。　
四、沒收
　㈠被告於本院審理中供稱：我並未因提供甲帳戶存摺、提款卡
    及密碼予甲男而獲得任何報酬等語（見本院卷第40、93頁）
    ，且卷內並無證據足認被告確有因本案犯行而實際獲得犯罪
    所得，自無從遽認被告有何實際獲取之犯罪所得，爰不予諭
    知沒收或追徵其價額。
　㈡本案告訴人匯入甲帳戶之款項，係由擄鴿恐嚇取財成員直接
    提領，非屬被告所有，亦非在被告實際掌控中，被告就所隱
    匿之財物不具所有權及事實上處分權，無從依洗錢防制法第
    18條第1項就所提領全部金額諭知沒收，併予敘明。　　　
據上論斷，應依刑事訴訟法第299條第1項前段，洗錢防制法第14
條第1項，刑法第11條前段、第30條第1項前段、第2項、第346 
條第1項、第55條前段、第42條第3項，刑法施行法第1條之1第1
項，判決如主文。
本案經檢察官詹益昌提起公訴，檢察官陳君瑜到庭執行職務。
中　　華　　民　　國　　111 　年　　6 　　月　　30　　日
                  刑事第五庭  審判長法  官  唐中興
　　　　　　　　　
　　　　　　　　　                  法  官  李怡真
　　　　　　　　　
              　　　　　　　　　    法  官  黃世誠
以上正本證明與原本無異。
如不服本判決應於收受送達後20日內向本院提出上訴書狀，並應
敘述具體理由；其未敘述上訴之理由者，應於上訴期間屆滿後20
日內向本院補提理由書（均須按他造當事人之人數附繕本）「切
勿逕送上級法院」。
告訴人或被害人如不服判決，應備理由具狀向檢察官請求上訴，
上訴期間之計算，以檢察官收受判決正本之日起算。
　　　　                            書記官  楊均謙
中　　華　　民　　國　　111 　年　　6 　　月　　30　　日
　　　　　　　　
附錄論罪科刑法條
中華民國刑法第30條
幫助他人實行犯罪行為者，為幫助犯。雖他人不知幫助之情者，
亦同。
幫助犯之處罰，得按正犯之刑減輕之。
　
中華民國刑法第346條
意圖為自己或第三人不法之所有，以恐嚇使人將本人或第三人之
物交付者，處 6 月以上 5 年以下有期徒刑，得併科 3 萬元以
下罰金。
以前項方法得財產上不法之利益或使第三人得之者，亦同。
前二項之未遂犯罰之。
　
洗錢防制法第14條
有第二條各款所列洗錢行為者，處 7 年以下有期徒刑，併科新
臺幣 5 百萬元以下罰金。
前項之未遂犯罰之。
前二項情形，不得科以超過其特定犯罪所定最重本刑之刑。